【裁判字號】    89,訴,278
【裁判日期】    900326
【裁判案由】    重傷害
【裁判全文】
臺灣宜蘭地方法院刑事判決                          八十九年度訴字第二七八號
    公  訴  人  臺灣宜蘭地方法院檢察署檢察官
    被      告  己○○
    被      告  甲○○
    右二人共同指定辯護人  本院公設辯護人
右列被告因重傷害案件，經檢察官提起公訴（八十九年度偵字第二五二七號），本院
判決如左：
    主  文
己○○使人受重傷未遂，處有期徒刑貳年陸月。
甲○○無罪。
    事  實
一、己○○、甲○○與乙○○、丙○均係寄宿於停泊在宜蘭縣蘇澳港南堤內之「運隆
    六號」漁船上之大陸魚工，因己○○與乙○○在大陸地區福建省平潭縣家鄉時早
    因互毆而結怨，於八十九年九月八日十七時四十五分許，己○○與友人甲○○在
    該漁船前艙內看電視時，乙○○、丙○突然衝入並出手毆打己○○，己○○遂與
    乙○○、丙○互相扭打，甲○○在旁出言勸架，引起乙○○、丙○不滿，亦出手
    毆打甲○○，己○○、甲○○乃與乙○○、丙○相約到甲板上解決雙方糾紛，乙○○夥同另一名不詳年籍姓名之成年男子各分持一把菜刀要砍己○○、甲○○，
    由乙○○、丙○對付己○○，另一名不詳年籍姓名之成年男子對付甲○○。乙○○、丙○與己○○互相追逐扭打過程中，己○○趁機搶下乙○○手上之菜刀，己○○竟基於使人受重傷之犯意，揚言要讓乙○○、丙○斷手斷腳，以所搶下之菜
    刀（八十九年度保管字第一０六四號之編號00－0000000號）追砍乙○○、丙○至該漁船駕駛台前方甲板靠近廚房處，乙○○、丙○因被漁網鉤住而跌
    倒，己○○亦隨之絆倒，起身後即持前述菜刀砍向乙○○、丙○手腳部位數次，
    造成乙○○受有右腳深刀傷併內側楔狀骨開放性骨折及足底動脈斷裂、右踝脛前
    肌腱斷裂、右前臂深刀傷併尺骨不完全骨折及左小腿刀傷等傷害，造成丙○受有
    右第五掌骨開放性骨折合併第四、第五伸指肌腱斷裂、右撓骨開放性骨折、右膝
    挫裂傷等傷害。嗣因其他同船之大陸魚工拉住制止後，己○○跳向隔壁一艘作業
    漁船躲避，為據報後前來處理之警察查獲，並扣得上開己○○所用不知何人所有
    之菜刀乙把。
二、案經行政院海岸巡防署海洋巡防總局第七（蘇澳）海巡隊移送臺灣宜蘭地方法院
    檢察署檢察官偵查起訴。
    理  由
壹、被告己○○有罪部分
一、訊據被告己○○固不否認於右揭時地搶下被害人乙○○所持之菜刀砍傷被害人乙○○、丙○二人之事實，惟矢口否認涉有使人重傷未遂之犯行，辯稱：是因為對
    方拿刀追殺我，我無路可逃，才會在看電視的前艙現場搶下對方的刀自衛，我想
    逃出前艙門口，對方二人擋在門口，我因為被漁網勾到跌倒而和他們倒成一團，
    跟他們扭打在一起，我拿刀亂砍，才會造成他們受傷，我沒有說要讓他們斷手斷
    腳，後來我害怕才跑到隔壁的船上云云，經查：
（一）被告己○○、甲○○與被害人乙○○、丙○發生衝突之經過，業據證人庚○證
      述：我是在「運隆六號」漁船上工作也住在那裡，當時己○○、甲○○與大家
      在船的前艙看電視，忽然丙○及乙○○二人一進來不知道說什麼話，就出手打
      己○○，坐在旁邊的甲○○出來勸架結果也被打，接著甲○○就對丙○、乙○○說要打架就到外面，不要影響別人看電視，他們就到甲板上去，後來我到甲
      板上看到甲○○手上有刀，就由後面抱住他並將他架離，拿下刀子，其他三人
仍在打，過了二、三分鐘，就聽說有人被殺傷了，事實上因己○○、甲○○被
      欺負忍受不住才出手反擊等語；證人念飛恩證述：當時我們大夥在看電視，忽
      然看到丙○、乙○○二人衝進來，出手打己○○、甲○○，接著他們到外面甲
      板在打架，過了不久就聽說有人受傷了，己○○、甲○○、丙○、乙○○四人
      在看電視時並沒有拿刀子等語；證人戊○○證述：當時己○○、甲○○與大夥
      在前艙看電視，丙○、乙○○二人進來就出手毆打己○○，在旁邊的甲○○站
      起來勸架，反而被丙○、乙○○毆打，甲○○對他們說要打架就到外面，不要
      影響別人看電視，他們四人就出去到甲板上，我有跟出去看，看到丙○、乙○○二人手上持刀要殺己○○、甲○○，其中一人的刀被甲○○奪下，反砍他們
      ，砍到何人我沒有注意，後來庚○出手抱住並架離現場等語。
（二）被害人丙○、乙○○遭被告己○○持刀殺傷，被告己○○並揚言要讓二人斷手
      斷腳之事實，業據被害人乙○○指訴：己○○追殺我，我不慎摔倒，他揚言要
      讓我斷手斷腳，雖然我全力抵抗，還是遭砍傷左手及右腳均可深入見骨，右腳
      小腿也被砍一刀等語，核與證人丁○○證述：我有聽到己○○在喊要讓他們二
      人斷手斷腳等語之部分相符，而被害人丙○、乙○○因此受有如犯罪事實欄所
      載之傷勢，此有羅東博愛醫院之之病歷資料及卷附照片可稽，參酌被害人二人
      所受之傷勢均集中在手腳部分，顯見被害人乙○○及證人丁○○所言被告己○○揚言要讓被害人二人斷手斷腳等語堪以採信。復有被告己○○持以砍傷之菜
      刀（八十九年度保管字第一０六四號之編號00－0000000號）乙把扣
      案在卷，經本院調取上開菜刀送交法務部調查局鑑定，鑑定結果該菜刀上確有
      二個不同ＤＮＡ人血之血跡反應，此有該局（九十）陸（四）字第八九０九八
      二三四號鑑定通知書在卷可憑。
（三）至被告己○○辯稱：是因對方持刀追殺無路可逃，在前艙為了自衛才搶下菜刀
      ，後因對方擋在門口，自己被漁網鉤住和被害人二人倒在一起，持刀亂砍，並
      無說要他們斷手斷腳云云，惟查：被告己○○、甲○○與被害人二人發生衝突
      之經過，業據證人庚○、念飛恩、戊○○證述如前，被告己○○於警訊時亦陳
      稱：我遭他們二人毆打，靠到門邊，此時很多人來勸架，我見到其中一人手拿
      菜刀已被拉開雙手，就趁機奪下那把菜刀往駕駛台衝上去，砍殺丙○、乙○○
      二人，乙○○從駕駛台往廚房跑，腳被網具鉤住而跌倒，當時我持刀從後面追
      殺過去也跌倒，立即爬起往他身上亂砍，當時二人都被我砍傷等語；於偵訊時
      亦供稱：我拿菜刀追他們二人到駕駛台前面等語，而被告甲○○於警訊時亦證
      述：當時我與朋友己○○在看電視，結果丙○、乙○○衝進來打人，我起身阻
      止勸架，己○○還是被打一拳，我們二人往外跑到駕駛台前面甲板上，但是他
      們二人及另一名不詳姓名之人共三人持刀追過來，那個人說我多管閒事，並且
      拿刀砍過來，我就將他奪下，順勢砍幾下，沒有砍到人，後來就被別人制止等
      語。綜合前開被告己○○之警、偵訊所言、被告甲○○之警訊所言及證人庚○
      、念飛恩、戊○○之證言，顯見當時被告己○○砍傷被害人二人之地點係在該
      漁船駕駛台前方甲板靠近廚房處，並非當初看電視之前艙門口處，亦非如被告
      己○○所辯係因被害人二人擋在門口才跌在一起而亂砍云云。是被告己○○所
      辯顯屬事後卸責之詞，不足採信。本件事證明確，被告己○○犯行堪以認定。
      另被害人丙○、乙○○及證人丁○○所陳稱係因收看電視，引起被告二人不滿
      而持刀追殺之衝突經過，核與證人庚○、念飛恩、戊○○證述情節並不相符，
      顯然隱匿事實真相，本院認為無法採信，附此敘明。
二、查以菜刀砍向人體之手腳，客觀上有導致手腳機能毀敗之虞，此為被告己○○所
    明知，被告己○○揚言使被害人二人斷手斷腳，並持菜刀集中砍向被害人二人手
    腳部位數次，其具有使人受重傷之犯意甚明，然未致被害人二人受有刑法上第十
    條第四項第四款所規定之重傷結果，核其所為，係犯刑法第二百七十八條第三項
    、第一項使人受重傷罪之未遂犯，應依既遂犯之刑減輕之。被告己○○以一行為
    使被害人二人重傷未遂，為想像競合犯，應從一重論以一罪。另被告己○○原本
    雖係遭被害人二人挑釁而奪刀反擊，然被告己○○奪下被害人乙○○持有之菜刀
    後，已無遭到被害人二人持刀攻擊之虞，竟反過來持刀追殺被害人二人，並砍向
    被害人二人手腳部位數次，核其所為，已非對於現在不法之侵害所為之防衛行為
    ，並不符合正當防衛之要件，無從阻卻違法，附此敘明。爰審酌被告己○○係因
    被害人二人挑釁並持刀扭打之犯罪情節、被害人二人受傷之程度、否認犯行及犯
    罪後態度尚稱良好等一切情狀，量處如主文所示之刑。又扣案之菜刀乙把（八十
    九年度保管字第一０六四號之編號00－0000000號），雖屬被告己○○
    犯罪所用，然非其所有，爰不併予宣告沒收。另扣案之菜刀乙把（八十九年度保
    管字第一０六四號之編號00－0000000號），被告己○○否認持以犯罪
    ，亦非其所有，且該菜刀經送鑑定，並無人血之血跡反應，此有前開法務部調查
    局鑑定通知書可稽，無從併予宣告沒收，併此敘明。
貳、被告甲○○無罪部分
一、公訴意旨另以：被告甲○○奪下對方一把菜刀，與被告己○○欲砍斷丙○、乙○○手腳施以教訓，以重傷害之共同犯意，各持一把菜刀，在漁船甲板上追逐丙○
    、乙○○二人，並砍中丙○、乙○○身體數次，使丙○、乙○○受有前述傷害，
    因認被告甲○○與被告己○○共同涉犯刑法第二百七十八條第三項、第一項使人
    受重傷未遂罪嫌等語。
二、按犯罪事實應依證據認定之，無證據不得推定其犯罪事實；又不能證明被告犯罪
    者，應諭知無罪之判決；刑事訴訟法第一百五十四條、第三百零一條第一項分別
    定有明文。又事實之認定，應憑證據，如未能發現相當證據，或證據不足以證明
    ，自不能以推測或擬制之方法，為裁判基礎（最高法院四十年台上字第八六號判
    例參照）。刑事訴訟法上所謂認定犯罪事實之證據，係指足以認定被告確有犯罪
    行為之積極證據而言，該項證據自需適合於被告犯罪事實之認定，始得採為斷罪
    資料（最高法院二十九年上字第三一０五號判例參照）。公訴人認被告甲○○共
    同涉犯上開罪嫌，係以被害人丙○、乙○○之指訴歷歷及證人庚○、念飛恩、戊○○之證言，認為被告甲○○確有拿刀砍傷被害人二人等語，以為依據。
三、訊據被告甲○○矢口否認涉有上開犯嫌，辯稱：我是因為對方很多人追殺己○○
    ，我不服氣想要去勸架，結果乙○○反而拿刀要砍我，他叫另外一個人說勸架的
    先解決，那個人就拿刀要追殺我，我沒有辦法就搶下刀，阻止他靠近我，後來我
    就被庚○抱住了，對方也被人拉開，丙○、乙○○的傷與我無關等語，經查：被
    害人丙○、乙○○及證人丁○○所陳稱之衝突過程已與事實不符，已見前述，是
    彼等指稱被告甲○○有持刀砍傷被害人二人云云，無法採信，而證人庚○及戊○○雖證言有看到被告甲○○持刀，然均未證述有目擊到被告甲○○持刀砍傷被害
    人二人，至證人念飛恩則根本未證述被告甲○○持刀之事，而證人即共同被告己○○自警、偵訊及本院審理時均一再陳稱被告甲○○只是勸架而已，砍傷被害人
    二人全係自己所為，與被告甲○○無關，又被告甲○○所奪下之菜刀（八十九年
    度保管字第一０六四號之編號00－0000000號）經送鑑定，鑑定結果亦
    顯示並無人血之血跡反應，此有前開法務部調查局鑑定通知書附卷可稽，則被告
    甲○○辯稱搶下菜刀後只是阻止他人靠近並未持刀砍傷被害人二人，堪予採信。
    公訴人所舉之證據不足以證明被告甲○○亦涉有共同使人受重傷未遂之犯行，本
    院復查無其他積極證據足以證明被告甲○○確有公訴人所指訴之犯行，無法證明
    被告甲○○犯罪，自應依法諭知無罪之判決。又被告甲○○持有之菜刀（八十九
    年度保管字第一０六四號之編號00－0000000號）並非其所有供犯罪所
    用之工具，無從宣告沒收，併此敘明。
據上論斷，應依刑事訴訟法第二百九十九條第一項前段、第三百零一條第一項，刑法
第二百七十八條第三項、第一項、第五十五條、第二十六條前段，判決如主文。
本案經檢察官張介欽到庭執行職務。
中      華      民      國      九十    年      三      月    二十六    日
                                  臺灣宜蘭地方法院刑事第二庭
            法  官  林  俊  廷
右正本證明與原本無異。
如不服本判決，應於判決送達後十日內，向本院提出上訴狀。（應附繕本）
                                          書記官  陳  憲  文
中      華      民      國      九十    年      三      月    二十八    日
附錄法條
刑法第二百七十八條
使人受重傷者，處五年以上十二年以下有期徒刑。
犯前項之罪因而致人於死者，處無期徒刑或七年以上有期徒刑。
第一項之未遂犯之。


司法院資訊處製作；財團法人民間司法改革基金會備份。
